【裁判字號】    99,交上更(一),6
【裁判日期】    990817
【裁判案由】    公共危險
【裁判全文】
臺灣高等法院刑事判決             99年度交上更(一)字第6號
上  訴  人
即  被  告  甲○○
上列上訴人因公共危險案件，不服臺灣板橋地方法院96年度交訴
字第154號，中華民國97年2月15日第一審判決（起訴案號：臺灣
板橋地方法院檢察署96年度偵字第12311號），提起上訴，經判
決後，由最高法院第一次發回更審，本院判決如下：
    主  文
上訴駁回。
    事  實
一、甲○○於民國96年5月1日上午8時20分許，騎乘車牌號碼K5A
    -817號重型機車，自臺北縣中和市○○路○段120號臺灣土地
    銀行前駛出，沿臺北縣中和市○○路○段往臺北縣板橋市方
    向行駛，欲自該路段128號前方路口迴轉往臺北縣永和市方
    向之對向車道，甲○○由上開路段之外側車道變換至內側車
    道時，本應注意變換車道時，應禮讓直行車先行，並注意保
    持安全距離，而當時天氣晴、日間有自然光線、道路乾燥無
    缺陷、無障礙物、視距良好，依甲○○之智識程度，並無不
    能注意之情形，惟甲○○竟疏未注意，既未禮讓直行車先行
    ，復未保持安全距離，即貿然變換駛入內側車道，致騎乘車
    牌號碼MEF-308號重型機車自同向後方直行而來之乙○○閃
    避不及，前輪撞及甲○○所騎乘之機車車尾，乙○○因此人
    車倒地，受有四肢多處擦挫傷、右手腕挫傷、左脛骨腓骨骨
    折等傷害（所涉傷害罪部分，業經原審判處有期徒刑3月，
    並經本院前審駁回上訴確定）。詎甲○○於肇事後，竟未停
    車查看，亦未對乙○○施以必要之安全救護，在與乙○○同
    行、共乘另部車牌號碼P9U-369號重型機車之陳坤宏、鄭仲
    元均已對甲○○高聲呼喊：「你撞到人了，為何不停下來」
    ，陳坤宏復騎乘上開機車尾隨甲○○，自前述路口迴轉至對
    向車道，攔下甲○○告知其與人發生擦撞之情形下，甲○○
    仍逕自騎車離去。嗣經陳坤宏記下甲○○之車牌號碼並報警
    處理，始循線查悉上情。
二、案經乙○○訴由臺北縣政府警察局中和分局報告臺灣板橋地
    方法院檢察署檢察官偵查起訴。
    理  由
壹、證據能力有無之判斷：
    本件認定事實所引用之本件卷內所有卷證資料（包含人證與
    文書證據、物證等證據），並無證據證明係公務員違背法定
    程序所取得；而檢察官、被告對本院提示之卷證，亦均表示
    同意作為證據等語在卷（見本院卷第32頁反面、第63頁反面
    ），且卷內之文書證據及證人於審判外之陳述，亦無刑事訴
    訟法第159條之4之顯有不可信之情況與不得作為證據之情形
    ，且被告未曾提及檢察官在偵查時，有任何不法取供之情形
    ，且客觀上並無顯不可信之情況。綜上，依刑事訴訟法第15
    9條至159條之5之規定，本件認定事實所引用之本件卷證所
    有證據（包含人證與文書證據、物證等證據），均有證據能
    力，合先敘明。
貳、實體方面：
一、訊據上訴人即被告甲○○固坦承於96年5月1日上午8時20分
    許，騎乘車牌號碼K5A-817號重型機車，自臺北縣中和市○
    ○路○段120號臺灣土地銀行前駛出，沿臺北縣中和市○○路
    ○  段往臺北縣板橋市方向行駛，嗣自該路段128號前方路口
    迴轉往臺北縣永和市方向之對向車道，當時乙○○有發生車
    禍，因此受有四肢多處擦挫傷、右手腕挫傷、左脛骨腓骨骨
    折等傷害等事實，惟矢口否認有何肇事逃逸之犯行，辯稱：
    伊駛入內側車道時有先打方向燈並注意後方來車狀況，伊並
    未與乙○○所騎乘之機車發生碰撞，是遭證人陳坤宏攔阻後
    ，才知蔡政彥車禍，但後來證人陳坤宏同意伊離開，伊才離
    去云云。經查：
(一)本案車禍發生之經過，業據證人即告訴人乙○○於原審審理
    時到庭具結證述：被告直接切到中山路2段內側車道，準備
    要迴轉，伊因此閃避不及，前車輪撞上被告車尾而滑倒受傷
    ，被告是直接切入內側車道，與一般車輛會先靠右直行再慢
    慢往內切之情形不同等語明確（見原審卷第39頁），核與證
    人即與乙○○同行、目睹車禍經過之陳坤宏、鄭仲元分別於
    原審及本院審理時具結證稱之情節相符（見原審卷第42、46
    頁、本院卷第64頁反面、第66頁），證人陳坤宏、鄭仲元復
    於原審審理時均證稱：本案車禍肇事者確係被告，因案發當
    時路段車流量不多，被告騎乘之機車確實與乙○○所騎乘機
    車發生碰撞，因而致乙○○跌倒受傷，渠等並無誤認肇事者
    之可能等語綦詳（見原審卷第42、45、49頁），且告訴人乙
    ○○及證人陳坤宏、鄭仲元於本件事故前均與被告素不相識
    、無任何宿怨仇隙，衡情證人等人應無甘冒誣告、偽證罪責
    而相互勾串以羅織誣陷被告之可能或必要，是上開證人之證
    述，應非虛詞，堪以採信。此外，另有道路交通事故調查報
    告表(一)、(二)、道路交通事故現場圖、現場照片64張及天主教
    耕莘醫院診斷證明書1紙在卷可稽（見偵查卷第33頁至第37
    頁、第45頁至第72頁）。
(二)再者，被告亦自承：車禍當時伊係自臺北縣中和市○○路○
    段120號臺灣土地銀行前駛出，沿臺北縣中和市○○路○段往
    臺北縣板橋市方向行駛，嗣自外側車道切入內側車道，然後
    自該路段128號前方路口迴轉駛往對向車道，伊確有聽見煞
    車聲及撞擊聲等語不諱（見偵查卷第4頁、原審卷第41、50
    頁、本院卷第70頁），可見其騎乘機車之路線與證人乙○○
    、陳坤宏、鄭仲元指述之肇事車輛行駛路線相符，又證人乙
    ○○、陳坤宏、鄭仲元於警詢時均一致供述肇事者為女性，
    年約40歲，身材微胖，未戴眼鏡，當時騎乘一部紅色機車，
    且證人陳坤宏、鄭仲元更明確指稱肇事車輛之車牌號碼為K5
    A-817等情（見偵查卷第17頁、第25頁），與被告本人之外
    型特徵及其當天所騎乘之機車均相符合，並有車籍查詢基本
    資料1紙及機車照片7張附卷可憑（見偵查卷第73頁、第118
    頁至第121頁），益見證人乙○○等人並無誤認肇事者之情
    事。是被告於前揭時、地騎乘機車，突然自外側道路駛入內
    側車道，致騎乘機車由同向後方直行而來之乙○○閃避不及
    ，乙○○因此人、車倒地，受有如前所述傷害之事實，已堪
    予認定。被告雖另辯稱：車禍發生前，伊係自臺北縣中和市
    ○○路○段120號土地銀行前駛出，證人乙○○、陳坤宏、鄭
    仲元證稱伊自該路段116巷巷口駛出，與事實不符。惟依卷
    附照片（見偵查卷第66頁）觀之，前述土地銀行就在116巷
    路口旁邊，此亦據被告之輔佐人曾昭南於原審供述在卷（見
    原審卷第41頁），則被告究係自土地銀行前或116巷路口駛
    出當屬難以分辨，證人縱有誤認，亦不影響渠等證言之可信
    性。況被告之過失行為乃其貿然自前述路段之外側車道駛入
    內側車道，至於其自何地點駛出，亦與其是否成立過失傷害
    犯行之構成要件無涉。
(三)又被告以伊所騎乘之機車於96年5月1日遭查扣時，車體左側
    並未有任何擦撞痕跡，然於5月4日警方所拍攝之照片卻無端
    出現一道白色擦撞痕，另告訴人機車坐墊上之日期原為96.5
    .2卻遭塗改為96.5.4，且承辦員警簽名字跡亦顯不同，而質
    疑員警辦案過程之公正性。惟被告機車左側於扣案期間出現
    之白色擦撞痕，並未作為認定被告與告訴人間擦撞之證據，
    且若員警有意栽贓，當會依乙○○之供述，於後輪或牌照下
    之擋泥板處製造擦撞痕跡，自不可能於被告車體左側製造顯
    與告訴人供述不符而無法做為證據之擦撞痕跡。又據證人蔡
    清欽於本院前審審理時證稱：告訴人機車上的日期原是寫2
    日，是拖車場寫的，但確實當天拖車日期為4日，所以伊才
    改的等語（見本院交上訴卷第49頁反面、第50頁），顯見告
    訴人機車坐墊上之日期係因拖車場之人誤載為2日始由證人
    蔡清欽更正為4日，亦與常情無違，是被告上開所指，均無
    從證明員警有何意圖栽贓或違法辦案之情形。至被告辯稱依
    96年5月1日上午8時21分39秒之監視器翻拍畫面顯示，乙○
    ○所騎乘之警用機車緊鄰另一名員警騎乘機車之左方，且還
    一邊騎車一邊講行動電話，乙○○應係單手高速騎乘機車自
    行釀成車禍云云。然上開監視器翻拍畫面所顯示之二名員警
    為前往現場處理之中和派出所員警，前面拿無線電者為董懷
    恩，另一人則為陳建任，業據證人董懷恩及陳建任於本院前
    審審理時證述綦詳（見本院交上訴卷第50頁反面、第51頁反
    面），而乙○○於前揭車禍事故發生時，並沒有在講電話一
    節，亦據證人陳坤宏、鄭仲元於本院審理時證述甚明（見本
    院卷第64頁反面、第66頁），故被告辯稱案發當時乙○○等
    人有持行動電話單手高速騎車，容有誤會。另乙○○於車禍
    發生前之車速乃約時速30公里，已據證人乙○○於原審審理
    時證述在卷（見原審卷第39頁），而機器腳踏車並未裝置有
    行車紀錄器，此為本院歷來辦理交通事件職務上所知悉，無
    從事後檢閱以查知告訴人當時之時速，故被告聲請「勘驗」
    乙○○當時騎車之時速，核無調查可能，併此敘明。
(四)按行車遇有變換車道時，應先顯示方向燈光或手勢、機器腳
    踏車變換車道時，應讓直行車先行，並注意安全距離，道路
    交通安全規則第91條第6款、第99條第1項第3款分別定有明
    文。被告自外側車道駛入內側車道時，既已自承：有看到左
    邊有一輛計程車及幾輛機車等情（見原審卷第41頁、第50頁
    ），則其自應禮讓直行車先行，並保持安全距離，始得變換
    車道。而當時天氣晴、日間有自然光線、道路乾燥無缺陷、
    無障礙物、視距良好，業據道路交通事故調查報告表(一)、(二)
    記載綦詳，依被告之智識程度，並無不能注意之情形，其竟
    疏未注意，貿然自外側車道駛入內側車道，致乙○○受有如
    前所述之傷勢，其駕車行為自有過失，且其過失行為與乙○
    ○所受傷勢間，具有相當因果關係，甚為明確。
(五)又查本案車禍發生後，被告並未停車查看，亦未對乙○○施
    以必要之安全救護，旋即騎車離去乙節，復據證人陳坤宏、
    鄭仲元分別於原審及本院審理時證述綦詳（見原審卷第42頁
    至第43頁、第47頁、本院卷第65頁至第66頁），被告亦自承
    此節不諱（見原審卷第50頁、本院卷第67頁反面、第70頁正
    、反面），則其確有肇事逃逸之犯行，亦堪予認定。被告雖
    辯稱：本案車禍與伊無關，且證人攔下伊亦僅告知有義務要
    協助後面車禍發生，伊不應負肇事逃逸罪責云云。然被告因
    其過失駕車行為，致與乙○○所騎乘之機車發生碰撞乙節，
    業經審認如上，被告於警詢及本院審理時亦自承：伊有聽見
    煞車聲及撞擊聲等情在卷（見偵卷第4頁、本院卷第70頁）
    ，其自不可能不知已經肇事，證人陳坤宏、鄭仲元復於原審
    及本院審理時均證稱：當時其二人曾向已迴轉至對向車道之
    被告喊說「撞到人為何不停下來處理」，陳坤宏也有騎車追
    上被告，告知其與人發生車禍乙節明確（見原審卷第42、47
    頁、本院卷第65頁至第66頁），益徵被告對於其業已肇事，
    應停車對傷者施以必要之救護一事，實無從諉為不知。縱使
    被告對於肇事責任之歸屬有所爭執，惟按刑法第185條之4駕
    駛動力交通工具肇事，致人死傷而逃逸罪，只須有駕駛動力
    交通工具肇事，致人死傷，未下車救護而逃逸之事實，罪即
    成立，不以肇事之發生須有過失責任為要件，最高法院著有
    89年度臺上字第7622號、93年度臺上字第5599號判決可資參
    照，被告既知悉其已肇事，即應下車查看傷者，給予必要之
    救護，然其竟繼續騎車離去，又未留下姓名、電話等可資辨
    識人別及聯絡方式之資料予乙○○等人，其有肇事逃逸之犯
    行，甚為明確。被告所辯上情，洵屬卸責之詞，不足採信。
    又被告已知肇事猶執意不對乙○○施以必要救護，已如前述
    ，則證人陳坤宏固於本院審理時證稱：伊於警詢時表示攔到
    被告，被告有說她沒有跟別人發生交通事故等語（見本院卷
    第65頁），亦僅是被告對於肇事責任繫屬之爭執，尚不足憑
    為被告有利之認定。
(六)雖被告騎乘之K5A-817號重型機車與乙○○騎乘之MEF-308號
    重型機車並未發現兩車之接觸性跡證，有臺北縣政府警察局
    中和分局轄內車禍案件現場勘查報告1份在卷可參（見偵查
    卷第107頁），然車禍案件中未能發現二車接觸性跡證之可
    能原因甚多，撞擊力道、撞擊角度或撞擊點等因素均足以影
    響接觸性跡證之有無，對照證人乙○○所稱：伊係前車輪撞
    上被告車輛後輪或牌照下擋泥板之情節以觀，可知本案車輛
    撞擊點之材質並非堅硬，且富彈性，是以兩車碰撞後未留下
    接觸性跡證乙節，合於事理常情，不能執此逕認證人乙○○
    、陳坤宏、鄭仲元之證詞有何瑕疵可指，且依證人即至現場
    處理之員警蔡清欽於本院審理時所述：兩車沒有出現接觸性
    跡證，是指這兩車沒有接觸轉印的痕跡，兩車的物質沒有互
    相轉移到對方車上去等語（見本院卷第67頁反面），本件事
    故係因被告於前揭時地貿然變換駛入內側車道，致騎乘車牌
    號碼MEF-308號重型機車自同向後方直行而來之乙○○閃避
    不及，前輪撞及被告所騎乘之機車車尾，被告機車並未倒地
    逕自離開，已如前述，顯見兩車擦撞力道非大，況依乙○○
    前揭所述，應係前車輪撞上被告機車後輪或牌照下擋泥板，
    益徵兩車擦撞力道非大，則兩車沒有出現接觸性痕跡，自不
    逾常理，是尚無從因前開現場勘查報告記載未發現兩車之接
    觸性跡證，即據此資為有利於被告之認定。
(七)被告雖又質疑陳坤宏既已在對向車道攔下被告，以其身為臺
    北縣政府警察局永和分局得和派出所警員之身分，被告若未
    經證人陳坤宏同意，怎可能自行離去？又何以不當場表明身
    分以現行犯逮捕被告云云。然查證人陳坤宏、鄭仲元、乙○
    ○三人當時係欲前往臺北縣政府警察局海山分局參加英語檢
    定考試，其等並未穿著警員制服乙節，復據證人乙○○於原
    審審理時及證人陳坤宏、鄭仲元於原審及本院審理時結證甚
    詳（見原審卷第38頁、第42頁至第43頁、第46頁、本院卷第
    64頁反面至第67頁），則證人陳坤宏供稱伊當時並非執行勤
    務，且急於救助傷患，故未表明身分以留置被告乙節，尚與
    常情無違。況陳坤宏就是因為認為被告肇事應留下救護傷者
    ，才追上被告，苟陳坤宏於追上被告後會同意被告離去，自
    無在發現被告未留在現場時，即騎車去追被告之必要。更遑
    論被告肇事後，依法即對傷者負有照護責任，已如前述，此
    不因車禍現場有無他人告知肇事或攔下而有不同，證人陳坤
    宏、鄭仲元向被告高喊「你撞到人了，為何不停下來」，以
    及陳坤宏騎車攔下被告告知其與人擦撞之舉動，僅適足以佐
    證被告對於其已肇事一事無從諉為不知而已，然不能以其等
    未進一步要求被告留下救護傷者，即逕認得以解免其肇事逃
    逸之罪責。是被告此部分所辯，洵屬對法律之誤認，要非可
    採。末按證人已由法官合法訊問，且於訊問時予當事人詰問
    之機會，其陳述明確別無訊問之必要者，不得再行傳喚，為
    刑事訴訟法第196條所明文規定。被告雖於本院審理時具狀
    聲請傳喚證人乙○○，惟查證人乙○○由原審合法訊問，且
    於訊問時予檢察官、被告交互詰問，其陳述已臻明確，別無
    訊問之必要，依上開規定，自不得再行傳喚，附此敘明。
(八)綜上所述，本案事證明確，被告確有肇事逃逸之犯行，堪予
    認定。
二、核被告所為，係犯刑法第185條之4之肇事逃逸罪。原審以被
    告所為事證明確，適用刑法第185條之4、刑法施行法第1條
    之1，併審酌被告駕駛態度輕忽，明知自己肇事，竟仍逃逸
    離去，致使應受照護者之風險增加，又虛詞掩飾犯行，且未
    與被害人達成和解，賠償被害人所受損失，惟其素行尚屬良
    好，有本院被告前案紀錄表1份在卷可考，暨其犯罪之動機
    、目的、過失程度等一切情狀，量處肇事逃逸罪部分有期徒
    刑7月。經核認事用法俱無不合，量刑亦稱妥適。被告上訴
    意旨仍執陳詞，否認犯罪，為無理由，應予駁回。
據上論斷，應依刑事訴訟法第368條，判決如主文。
本案經檢察官何明楨到庭執行職務。
中    華    民    國    99    年    8     月    17    日
                  刑事第二十二庭審判長法  官  郭雅美
                                      法  官  洪于智
                                      法  官  李麗珠
以上正本證明與原本無異。
如不服本判決，應於收受送達後10日內向本院提出上訴書狀，其
未敘述上訴之理由者並得於提起上訴後10日內向本院補提理由書
（均須按他造當事人之人數附繕本）「切勿逕送上級法院」。
                                      書記官  陳禹任
中    華    民    國    99    年    8     月    20    日
附錄：本案論罪科刑法條全文
刑法第185條之4
駕駛動力交通工具肇事，致人死傷而逃逸者，處6月以上5年以下
有期徒刑。

司法院資訊處製作；財團法人民間司法改革基金會備份。
